---
title: "main"
output: html_document
---


```{r}
pacman::p_load(tidyverse, dplyr, readxl, ggplot2, evir, ismev, evd)
```

# Base de datos
```{r message=FALSE, warning=FALSE}
data <- read_csv("data/aircrahesFullDataUpdated_2024.csv")
names(data)[11] <- "Fatalities"
data <- data %>% mutate(total_fatalities = Ground + Fatalities,
                        fatalities_rate = Fatalities / Aboard)
data <- data[data$fatalities_rate != Inf, ]
data <- data[!is.na(data$fatalities_rate), ]
```

# Estimación del costo medio de los aviones
```{r}
costos.aviones <- read_excel("data/precio_estimado_aviones.xlsx")

mod.costos <- lm((Costo_MUSD + 11) ~ Pasajeros, data = costos.aviones) 

pred_data <- data.frame(
  Pasajeros = costos.aviones$Pasajeros,
  Prediccion = predict(mod.costos)
)

ggplot(costos.aviones, aes(x = Pasajeros, y = Costo_MUSD)) +
  geom_point() +
  geom_line(data = pred_data, aes(x = Pasajeros, y = Prediccion), color = "firebrick2", size = 1) +
  labs(x = "Número de pasajeros", y = "Costo (millones USD)") +
  theme_minimal()
```

# Estimación del costo medio del accidente
```{r}
data$valor_avion <- predict(mod.costos, newdata = data.frame(Pasajeros = data$Aboard))
data$costo_material <- data$valor_avion * (data$fatalities_rate + 0.15) / 1.15

costo_por_fallecido <- 0.4822 * (1.035) ^ 45 # ajustado por inflación
data$costo_muertes <- data$Fatalities * costo_por_fallecido

data$costo_total <- (data$costo_material + data$costo_muertes) / 0.965
```

# Análisis exploratorio de datos

## Aeronaves con mayor cantidad de accidentes
```{r}
fig <- data %>% 
  count(Aircraft, sort = TRUE) %>% 
  slice_max(n, n = 20) %>% 
  ggplot(aes(x = reorder(Aircraft, n), y = n)) +
  geom_col(fill = 'lightblue4') +
  coord_flip() +
  labs(x = "Aeronave", y = "Frecuencia") +
  theme_minimal()

#ggsave("res/aviones_acc.pdf", fig, width = 6, height = 4)
```

## Aeronaves con mayor cantidad de accidentes generalizada al fabricante 
```{r}
fig <- data %>% 
  count(`Aircraft Manufacturer`, sort = TRUE) %>% 
  slice_max(n, n= 15) %>% 
  ggplot(aes(x = reorder(`Aircraft Manufacturer`, n), y = n)) +
  geom_col(fill = 'lightblue4') +
  coord_flip() +
  labs(x = "Fabricante", y = "Frecuencia") +
  theme_minimal()

#ggsave("res/fabricante_acc.pdf", fig, width = 6, height = 4)
```

## Cantidad de accidentes por año
```{r}
fig <- data %>%
  count(Year) %>%
  ggplot(aes(x = Year, y = n)) +
  geom_line(color = "lightblue4", size = 0.75) +
  labs(x = "Año", y = "Cantidad de accidentes") +
  theme_minimal()

#ggsave("res/acc_anual.pdf", fig, width = 6, height = 4)
```

## Cantidad de accidentes por país/región
```{r}
fig <- data %>%
  filter(!is.na(`Country/Region`), `Country/Region` != "N/A") %>%
  count(`Country/Region`, sort = T) %>%
  slice_max(n, n = 20) %>%
  ggplot(aes(x = reorder(`Country/Region`, n), y = n)) +
  geom_col(fill = 'lightblue4') +
  coord_flip() +
  labs(x = "País/Región", y = "Frecuencia") +
  theme_minimal()

#ggsave("res/acc_region.pdf", fig, width = 6, height = 4)
```

## Distribución muertes a bordo
```{r}
fig <- data %>%
  ggplot(aes(x = Fatalities)) +
  geom_histogram(binwidth = 5,
                 fill = "lightblue4",
                 color = "black") +
  labs(x = "Muertes", y = "Frecuencia") +
  theme_minimal()

#ggsave("res/muertes_abordo.pdf", fig, width = 6, height = 4)
```

## Distribución de la tasa de muertes
```{r}
fig <- data %>%
  ggplot(aes(x = fatalities_rate)) +
    geom_histogram(binwidth = 0.05,
                 fill = "lightblue4",
                 color = "black") +
  labs(x = "Tasa de muertes", y = "Frecuencia") +
  theme_minimal()

#ggsave("res/tasa_muertes.pdf", fig, width = 6, height = 4)
```

## Severidad relativa del accidente
```{r}
fig <- data %>%
  ggplot(aes(x = Aboard, y = Fatalities, color = fatalities_rate)) +
  geom_point(alpha = 0.75, size = 2) +
  geom_abline(
    slope = 1,
    intercept = 0,
    linetype = "dashed",
    color = "red",
    alpha = 0.5
  ) +
  scale_color_gradient(low = "lightblue", high = "darkred") +
  labs(x = "Pasajeros a bordo", y = "Muertes", color = "Tasa de muertes") +
  theme_minimal()

#ggsave("res/severidad_relativa.pdf", fig, width = 6, height = 4)
```

## Valor estimado de mercado de los aviones accidentados
```{r}
fig <- data %>%
  ggplot(aes(x = valor_avion)) +
  geom_histogram(binwidth = 25,
                 fill = "lightblue4",
                 color = "black") +
  labs(x = "Valor estimado (millones USD)", y = "Frecuencia") + 
  theme_minimal()

#ggsave("res/valor_aviones.pdf", fig, width = 6, height = 4)
```

## Costo estimado por daños del avión
```{r}
fig <- data %>%
  ggplot(aes(x = costo_material)) +
  geom_histogram(binwidth = 25,
                 fill = "lightblue4",
                 color = "black") +
  labs(x = "Valor estimado (millones USD)", y = "Frecuencia") + 
  theme_minimal()

#ggsave("res/costo_material.pdf", fig, width = 6, height = 4)
```

## Costo estimado por muertes
```{r}
fig <- data %>%
  ggplot(aes(x = costo_muertes)) +
  geom_histogram(binwidth = 25,
                 fill = "lightblue4",
                 color = "black") +
  labs(x = "Valor estimado (millones USD)", y = "Frecuencia") + 
  theme_minimal()

#ggsave("res/costo_muertes.pdf", fig, width = 6, height = 4)
```

## Costo estimado total del accidente
```{r}
fig <- data %>%
  ggplot(aes(x = costo_total)) +
  geom_histogram(binwidth = 25,
                 fill = "lightblue4",
                 color = "black") +
  labs(x = "Valor estimado (millones USD)", y = "Frecuencia") + 
  theme_minimal()

#ggsave("res/costo_total.pdf", fig, width = 6, height = 4)
```

```{r}
rm(costos.aviones,
   fig,
   mod.costos,
   pred_data,
   costo_por_fallecido)
```

# Selección del umbral 

## Exceso medio condicional - diagnóstico 
```{r}
u_vals <- seq(min(data$costo_total), quantile(data$costo_total, 0.95), length = 100)
mean_excess <- sapply(u_vals, function(u) mean(data$costo_total[data$costo_total > u] - u))

df_umbral <- data.frame(u_vals = u_vals, mean_excess = mean_excess)

ggplot(df_umbral, aes(x = u_vals, y = mean_excess)) +
  geom_line(color = "lightblue4", size = 1) +
  geom_vline(xintercept = 180, color = "red", linetype = "dashed") +
  labs(x = "Umbral (u)", y = "Valor medio excedente e(u)") +
  theme_minimal()

rm(df_umbral,
   u_vals,
   mean_excess)
```

## Función para encontrar el umbral basado en la estabilidad de la función de exceso medio condicional
```{r}
find_threshold <- function(data,
                           probs = seq(0.90, 0.97, by = 0.01),
                           window = 5) {
  data_sorted <- sort(data)
  
  excess_mean <- sapply(probs, function(p) {
    u <- quantile(data_sorted, p)
    mean(data_sorted[data_sorted > u] - u)
  })
  
  dif <- diff(excess_mean)
  
  sd_vals <- sapply(1:(length(dif) - window), function(i)
    sd(dif[i:(i + window - 1)]))
  
  idx <- which.min(sd_vals)
  
  threshold <- quantile(data_sorted, probs[idx + floor(window / 2)])
  
  return(threshold)
}
```

## Cálculo del umbral óptimo y los excesos
```{r}
(u <- find_threshold(data$costo_total))
exc <- as.numeric(data$costo_total[data$costo_total > u] - u)

ggplot(data.frame(exceso = exc), aes(x = exceso)) +
  geom_histogram(bins = 20,
                 fill = "steelblue",
                 color = "white") +
  labs(title = "Distribución de los excesos",
       x = "Exceso (costo_total - umbral)", 
       y = "Frecuencia") +
  theme_minimal()
```

# Ajuste usando GDP
```{r}
gpd_fit <- gpd.fit(exc, show = TRUE, threshold = 0)
gpd.diag(gpd_fit)
```

## Densidad GDP
```{r}
sigma <- gpd_fit$mle[1]
xi <- gpd_fit$mle[2]

ggplot(data.frame(exceso = exc), aes(x = exceso)) +
  geom_histogram(aes(y = ..density..), bins = 20, fill = "steelblue", color = "white") +
  stat_function(fun = function(x) dgpd(x, loc = 0, scale = sigma, shape = xi),
                color = "red", size = 1) +
  labs(title = "Ajuste de la densidad GPD a los excesos sobre el umbral u",
       x = "Exceso sobre umbral", 
       y = "Densidad") +
  theme_minimal()
```

## VaR y TVaR para GPD
```{r}
n <- length(data$costo_total)
n_exc <- gpd_fit$n  

p <- 0.95
p_u <- n_exc / n

VaR <- u + (sigma / xi) * ( ((1 - p) / p_u)^(-xi) - 1 )
TVaR <- u + VaR_p / (1 - xi) + sigma / (1 - xi)

cat("VaR (nivel", p,"):", VaR, "\n")
cat("TVaR (nivel", p,"):", TVaR, "\n")
```

# Ajuste usando GEV
```{r}
maximos <- tapply(data$costo_total, data$Year, max)
gev_fit <- fgev(maximos)
summary(gev_fit)

location <- gev_fit$estimate[1]
scale <- gev_fit$estimate[2]
shape <- gev_fit$estimate[3]

par(mfrow = c(1, 2))

q_theoretical <- qgev(ppoints(length(maximos)),
                     loc = location,
                     scale = scale,
                     shape = shape)

q_empirical <- sort(maximos)

plot(q_theoretical, q_empirical,
     main = "Q-Q Plot GEV",
     xlab = "Valor teórico GEV",
     ylab = "Valor empírico")
abline(0, 1, col = "red")  

p_theoretical <- pgev(sort(maximos),
                      loc = location,
                      scale = scale,
                      shape = shape)

p_empirical <- ppoints(length(maximos))

plot(p_empirical, p_theoretical,
     main = "P-P Plot GEV",
     xlab = "Probabilidades empíricas",
     ylab = "Probabilidades teóricas")
abline(0, 1, col = "red")  
```

## Densidad GEV
```{r}
ggplot(data.frame(maximo = maximos), aes(x = maximo)) +
  geom_histogram(aes(y = ..density..),
                 bins = 20,
                 fill = "steelblue",
                 color = "white") +
  stat_function(fun = function(x) dgev(x,
                                       loc = location,
                                       scale = scale,
                                       shape = shape),
                color = "red",
                size = 1) +
  labs(title = "Ajuste de la densidad GEV a los máximos anuales",
       x = "Máximos anuales de costo total",
       y = "Densidad") +
  theme_minimal()
```

## VaR y TVaR para GEV
```{r}
p <- 0.95

VaR_gev <- qgev(p, loc = location, scale = scale, shape = shape)

TVaR_gev <- integrate(function(q)
  qgev(q, loc = location, scale = scale, shape = shape),
  lower = p, upper = 1)$value / (1 - p)

cat("VaR (nivel", p,") con GEV:", VaR_gev, "\n")
cat("TVaR (nivel", p,") con GEV:", TVaR_gev, "\n")
```

